---
title: "Кто это сказал?"
subtitle: "Эвиденциальность и прошедшее время в нахско-дагестанских языках: практические проблемы изучения и ареальное распределение"
author: "Самира Ферхеес"
date: "09.02.2018 <br> Аспирантский семинар <br> Школа лингвистики НИУ ВШЭ"
output:
  xaringan::moon_reader:
    css: ["default", "my_theme.css"]
    lib_dir: libs
    nature:
      highlightStyle: github
      highlightLines: true
      countIncrementalSlides: false
---

```{r setup, include=FALSE}
options(htmltools.dir.version = FALSE)
knitr::opts_chunk$set(echo = FALSE,
                      message=FALSE,
                      warning= FALSE,
                      fig.width=10.4,
                      fig.height=7)
library(tidyverse)
library(lingtypology)
```

class: inverse, center, middle

## Простые прошедшие и "Перфектоиды"

---

### простое прошедшее
*дий йоццуди **баъи** гьонор хуча* <br>
my sister **read(aor)** this book <br>
1. 'My sister **read** this book.' <br>
(Perhaps she finished it, perhaps not.)

--

### перфектоид
*дий йоццуди **баъий** гьонор хуча* <br>
my sister **read(pf)** this book <br>
1. 'My sister **has read** this book.' (She finished it.)
2. '**[It appears/they say]** My sister **read** this book.' (In context.)

--

*Примеры из зиловского диалекта андийского языка*

---

### перфектоид
*дий йоццуди **баъий** гьонор хуча* <br>
my sister **read(pf)** this book <br>
1. 'My sister **has read** this book.' (She finished it.)
2. '**[It appears/they say]** My sister **read** this book.' (In context.)

--

### <font color="#be0032">рабочее определение перфектоидов</font>
* причастие или конверб (перфективное или прошедшее) + "быть" в настоящем времени
* результатив / текущая релевантность | заглазное прошедшее (эвиденциальность) *и др.*

---

class: inverse, center, middle

## Элицитация

---

## Проблемы при элицитации

- разные виды "текущей релевантности" трудно уловимы

--

- эвиденциальность + миративность | эпистемическая модальность - тоже трудно уловимо

--

- вариативности много

--

**Стабильный признак: выбор формы в нарративе**

---

class: inverse, center, middle

## Ареальность


---

class: inverse, center, middle

## Распределение **эивиденциальных** перфектоидов на карте

- координаты для каждого языка из [Glottolog 3.2](http://glottolog.org/)
- сведения из грамматик и статьей ( [Список источников по языкам](https://sverhees.github.io/maps/verbmap.html) )

---

## Распределение **эивиденциальных** перфектоидов

```{r, fig.height=6}

# general area map

ec <- read_tsv("ec.csv")

ec$aff <- factor(ec$aff, levels = c("Nakh", "Avar", "Andic", "Tsezic", "Lak", "Dargwa", "Lezgic", "Khinalugh"))
ec$evidentiality <- factor(ec$evidentiality, levels = c("+", "-"))


map.feature(ec$language,
            features = ec$aff,
            tile = c("Esri.WorldTopoMap"),
            color = ec$color_aff,
            stroke.features = ec$evidentiality,
            stroke.color = c("black", "white"),
            title = "Branch",
            stroke.title = "Evidential",
            zoom.control = T)

```

Карта в статье об этой теме немного отличается от изображения выше [Ферхеес 2018а].

---


## Тюркская гипотеза

- кумыкский и азербайджанский

--

- в азербайджанском эвиденциальность переферийна [Johanson 2018]

--

- тюркские формы *функционально* похожи, но они суффиксальны

---

## Нахско-дагестанская реальность

```{r, fig.height=6}

# map with all villages

all <- read_tsv("allev.csv")

map.feature(all$Language,
            features = all$Language,
            latitude = all$Lat,
            longitude = all$Lon,
            tile = c("Esri.WorldTopoMap"),
            color = all$color,
            legend = F,
            zoom.control = T)

```

---

## Нахско-дагестанская реальность 

```{r, fig.height=6}

# map with all villages

all <- read_tsv("allev.csv")

all$evidentiality <- factor(all$evidentiality, levels = c("+", "-"))

map.feature(all$Language,
            features = all$Language,
            latitude = all$Lat,
            longitude = all$Lon,
            tile = c("Esri.WorldTopoMap"),
            color = all$color,
            opacity = 0.3,
            legend = F,
            stroke.features = all$evidentiality,
            stroke.title = "Evidential",
            stroke.color = c("black", "white"),
            zoom.control = T)

```

---

## Дальнейшие планы

* закончить инвентарь существующих форм и их возможных значений
* проверить тюркскую гипотезу
  - сделать эксперимент с нарративами в конкретных сёлах
  - сопроставить результаты с данными о мультилингвизме [Dobrushina et al 2016]
  - и возможно с результатами [исследования о заимствованной лексике](https://ilcl.hse.ru/en/projects)

---

## Литература

* Dobrushina, N., D. Staferova, and A. B. (Eds.) (2017). [*Atlas of Multilingualism in Daghestan Online*](https://multidagestan.com/). Moscow: Linguistic Convergence
Laboratory, HSE.<br>
* Johanson, L. Forthcoming 2018. ['Evidentiality in Turkic languages'](https://research.jcu.edu.au/lcrc/Research%20Projects/evidentiality/draft-chapters-for-the-volume). In A. Aikhenvald (Ed.) 
*The Oxford Handbook of Evidentiality*. Oxford: Oxford University Press. <br>

--

* Ферхеес, С. Forthcoming 2018а. 'К происхождению эвиденциальности в нахско-дагестанских языках: структурные и ареальные перспективы'. Вестник ПТСГУ. <br>
* Verhees, S. Forthcoming 2018b. 'The perfect in Avar and Andi. Cross-linguistic variation among two closely related East Caucasian languages' In D. Ayoun, A. Celle, L. Lansari (Eds.) *Tense, Aspect, Modality and Evidentiality: Cross-linguistic perspectives.* Amsterdam: John Benjamins. <br> 
* Verhees, S. Forthcoming 2018c. 'Review: The Semantics of Evidentiality (Murray 2017)' Вопросы Языкознания. <br>
* Verhees, S. 2017. ['Evidentiality and the perfect in the Rikwani and Zilo dialects of Andi (East Caucasian)'](https://github.com/sverhees/SLE2017/blob/master/SLE_2017___Evidentiality_and_the_perfect_in_the_Rikwani_and_Zilo_dialects_of_Andi__East_Caucasian_%20(3).pdf). SLE 10-13.09.2017 Zürich. **Доклад.**<br>

---

class: inverse center, middle

# Спасибо 

Вам за внимание

[**Гарику Мороз**](https://github.com/agricolamz) за бессовестно сворованный шаблон презентации и за

[**lingtypology**](https://ropensci.github.io/lingtypology/)


дальше для слайдов был использован пакет

[**xaringan**](https://github.com/yihui/xaringan)


презентация доступна в Github:

<https://sverhees.github.io/phdseminar09022018/>